最高法院民事判決　　　　　　九十六年度台上字第一六七八號
上　訴　人　甲○○
訴訟代理人　張炳煌律師
被 上訴 人　乙○○
訴訟代理人　劉志忠律師
上列當事人間請求返還借款等事件，上訴人對於中華民國九十五
年一月二十四日台灣高等法院第二審更審判決（九十三年度上更
(一)字第二二五號），提起上訴，本院判決如下：
    主  文
原判決關於駁回上訴人之上訴及命其再為給付，暨各該訴訟費用
部分均廢棄，發回台灣高等法院。
    理  由
本件被上訴人主張：上訴人自民國八十九年二月二十一日起，先
後八次向伊借款，經伊以金融轉帳之方式匯款入上訴人之帳戶，
以為交付，總計新台幣（下同）二千零三十七萬一千七百八十三
元，轉帳日期及金額如原判決附表（下稱附表）所示。詎上訴人
除分別於八十九年四月六日及同年月十七日匯款償還伊四十六萬
五千六百二十元及三百五十萬元外，餘欠一千六百四十萬六千一
百六十三元，迄未清償，依消費借貸之法律關係，伊得請求上訴
人返還該款。若認兩造間無消費借貸關係存在，伊既將款匯予上
訴人，而上訴人又無法律上之原因受有上述金額之利益，致伊受
有同額之損害，且兩者間有相當因果關係，伊亦得依不當得利之
法律關係請求上訴人返還前開款項。又縱認上訴人所陳如附表所
示第四項至第八項匯款係借用其帳戶進行股票交易為真，伊既已
終止該委任關係或借用關係，類推適用民法第二百五十九條第一
款或不當得利之規定，上訴人亦應將此部分款項返還與伊等情，
爰求為命上訴人給付伊一千六百四十萬六千一百六十三元，並加
計自九十一年三月十三日起算法定遲延利息之判決（被上訴人請
求自八十九年三月十三日起至九十一年三月十二日止之遲延利息
部分，業經判決被上訴人敗訴確定）。（又第一審判命上訴人給
付二百三十三萬三千八百十八元本息，駁回被上訴人其餘之訴，
上訴人就其敗訴部分提起上訴，被上訴人就其敗訴部分提起附帶
上訴。原審改判命上訴人再給付一百六十一萬五千三百七十三元
本息，駁回被上訴人其餘之附帶上訴及上訴人之上訴，上訴人就
其敗訴部分提起第三審上訴。另被上訴人提起第三審上訴部分，
由本院另以裁定駁回）。
上訴人則以：兩造間雖互有匯款之事實，但並無消費借貸之合意
，被上訴人匯款亦非無法律上之原因，被上訴人主張消費借貸及
不當得利之法律關係，均應由其負舉證責任。附表第一及第二項
匯款係被上訴人償還伊借款、代書費、代墊規費及買受股票款；
附表第三項匯款係被上訴人向伊購買未上市公司股票之價金；附
表第四項至第八項匯款則係被上訴人借用伊證券買賣帳戶進行股
票買賣投資所供資金，伊已依其指示而為股票之買賣，均非屬借
款，亦非無法律上原因而取得該款項，更非被上訴人委託伊購買
股票之款項，被上訴人不得依借貸、不當得利及委任等法律關係
請求伊給付等語，資為抗辯。
原審就二百三十三萬三千八百十八元本息部分維持第一審所為上
訴人敗訴之判決，駁回其上訴，並將一百六十一萬五千三百七十
三元本息部分第一審所為被上訴人敗訴之判決廢棄，改判如其聲
明，無非以：被上訴人主張其自八十九年二月二十一日起至同年
四月二十四日止，分八次以金融轉帳或電匯方式，共計交付二千
零三十七萬一千七百八十三元予上訴人（各次日期及金額如附表
所示），上訴人曾於八十九年四月六日及同年月十七日各匯款四
十六萬五千六百二十元及三百五十萬元予被上訴人之事實，業據
被上訴人提出取款憑條、匯款申請書及存摺為證，且為上訴人所
不爭執，堪信為真實。查被上訴人雖主張附表所示八筆款項係其
交付予上訴人之借款云云，惟為上訴人所否認，被上訴人就兩造
間存在若何借貸契約之合意，不能舉證以實其說，難僅憑上開款
項之交付，遽認兩造間成立消費借貸契約。被上訴人本於消費借
貸之規定，請求上訴人返還系爭款項，自屬無據。次查被上訴人
並非無自行決定意思能力之人，其多次提領帳戶內如附表所示金
額，再以轉帳或電匯方式交付該款項予上訴人，被上訴人就上開
由其自身掌控之財產變動，不能證明無法律上之原因，遽謂上訴
人就該款項受有不當利益，已難採取。被上訴人匯交附表第一至
第八項所示款項予上訴人非無法律上之原因，被上訴人主張上訴
人就附表第一至第八項所示款項受有不當利益云云，亦非有據。
又查被上訴人雖因借用上訴人之帳戶及名義買賣股票，而將如附
表第四至第八項所示款項匯入上訴人之股票扣款帳戶，但被上訴
人既不能證明上訴人除將帳戶及名義借予被上訴人使用外，尚有
受被上訴人之委任代為處理股票買賣事務，難認兩造間有委任之
契約關係存在。惟雙方約定之真意，係著重在當事人間之信任關
係，性質與委任契約類同，仍應類推適用委任契約終止、消滅之
規定。被上訴人既以起訴狀繕本之送達，於九十一年三月十二日
向上訴人為終止委任之意思表示，即係終止兩造間有關借用帳戶
及名義之契約，被上訴人自得類推適用民法第五百四十條之規定
，請求上訴人依終止時所餘金錢及股票，負計算並返還之義務。
被上訴人雖主張應類推適用民法第二百五十九條第一款之規定請
求，惟有關事件如何適用法規之陳述，不過供法院參考而已，法
院為法律上之判斷時，不受該陳述之拘束。查被上訴人為借用上
訴人帳戶及名義買進股票，自八十九年三月十三日起至同年四月
二十四日止，先後將附表第四至第八項所示款項匯入上訴人名義
之帳戶，固為兩造所不爭執，然因兩造均有使用該帳戶買賣股票
，故就被上訴人股票買賣盈虧之結算，尚難逕依帳面金額認定。
而在上開期間，上訴人曾先後於八十九年四月六日及同年四月十
七日，自其帳戶分別匯還四十六萬五千六百二十元及三百五十萬
元予被上訴人，足見被上訴人借用上訴人帳戶買賣股票之款項，
兩造已就八十九年四月十七日以前之部分予以結清。被上訴人請
求上訴人返還如附表第四至第七項所示款項部分，即屬無據。惟
在此之後，被上訴人又於八十九年四月二十四日匯款四百萬元至
上訴人之帳戶（即附表第八項所示款項），迄未結算。被上訴人
既已終止兩造間契約，上訴人就該筆四百萬元金額買賣股票之結
果，仍負有結算返還之義務。依中國信託商業銀行內湖分行上訴
人所有00000000000000號活期儲蓄存款帳戶明細記載，該帳戶於
八十九年四月二十四日有扣款二筆，金額各為一百五十八萬一千
二百四十八元及三百五十八萬五千一百零一元，二者總數已超過
被上訴人匯入之四百萬元，而其中後者與四百萬元較為相近，足
認被上訴人所匯入之四百萬元係為支付其中三百五十八萬五千一
百零一元之證券扣款。復依復華綜合證券股份有限公司成功分公
司00000000000 號證券存摺帳戶明細記載，該三百五十八萬五千
一百零一元係購買旺宏、茂矽股票各二萬股，而該帳戶嗣於八十
九年五月十八日、同年月二十九日分別賣出茂矽股票二萬股，股
票之賣出既係由被上訴人自行決定，而被上訴人竟未指出何筆係
由其所賣出，自應認其中之前一筆茂矽二萬股係被上訴人所賣出
，故應認被上訴人賣出茂矽股票二萬股之得款為一百五十七萬三
千零九元；該帳戶於八十九年五月十七日及同年月三十一日另分
別賣出旺宏股票各一萬股，各得款九十九萬五千五百七十五元及
九十六萬五千七百零八元，該部分應係被上訴人上開買進之二萬
股旺宏股票。準此，被上訴人於八十九年四月二十四日所買進之
旺宏、茂矽股票，其後賣出得款共計為三百五十三萬四千二百九
十二元，再加計被上訴人於八十九年四月二十四日超匯之四十一
萬四千八百九十九元，被上訴人於終止契約後，所得請求上訴人
返還之金額合計為三百九十四萬九千一百九十一元。從而，被上
訴人本於類推適用民法第五百四十條之規定，請求上訴人給付三
百九十四萬九千一百九十一元及加計自起訴狀繕本送達翌日即九
十一年三月十三日起算法定遲延利息部分，自屬應予准許等詞，
為其判斷之基礎。
查被上訴人係借用上訴人在中國信託商業銀行內湖分行開設之證
券買賣帳戶（下稱系爭帳戶）及名義買賣股票，因而將原判決附
表第四至第八項所示款項匯入該帳戶，且上訴人亦有使用該帳戶
買賣股票，為原審認定之事實，則結算被上訴人以系爭帳戶及名
義買賣股票之盈虧及餘額，自不能僅以該帳戶進出之金額為據，
而仍應調查被上訴人所匯入之款項，係於何時以何價格購入何公
司之多少股票，又於何時以何價格賣出，有無支付佣金、稅款等
費用，及是否已有匯出款項予被上訴人等事項。乃原審僅以上訴
人於八十九年四月六日及同年月十七日自系爭帳戶匯給被上訴人
四十六萬五千六百二十元及三百五十萬元為據，認定被上訴人借
用系爭帳戶買賣股票之款項，兩造已就八十九年四月十七日以前
之部分結清，顯有認定事實不憑證據之違法。又被上訴人於八十
九年四月二十四日將原判決附表第八項所示金額四百萬元匯入系
爭帳戶，同日系爭帳戶有支出金額分別為一百五十八萬一千二百
四十八元及三百五十八萬五千一百零一元兩筆證券款之扣款，原
審僅以後一筆金額較接近四百萬元，即認定該四百萬元匯款係支
付該三百五十八萬五千一百零一元之證券扣款，亦屬認定事實不
憑證據。另上訴人之股票帳戶記載於八十九年五月十八日及同年
月二十九日分別賣出茂矽股票各二萬股，原審僅以被上訴人未指
出其賣出何筆股票（按被上訴人一向主張其未借用上訴人之帳戶
買賣股票），即認定其中之前一筆茂矽股票二萬股係被上訴人所
賣出，因而為上訴人敗訴判決，同屬認定事實不憑證據。次按除
別有規定外，法院不得就當事人未聲明之事項為判決，民事訴訟
法第三百八十八條定有明文。本件被上訴人並未依據民法第五百
四十條受任人報告義務之規定為請求，原審依該規定為上訴人敗
訴之判決，係就當事人未聲明之事項為判決，亦屬訴外裁判。上
訴論旨，執以指摘原判決其敗訴部分不當，求予廢棄，非無理由
。
據上論結，本件上訴為有理由。依民事訴訟法第四百七十七條第
一項、第四百七十八條第二項，判決如主文。
中　　華　　民　　國　九十六　年　　七　　月　二十七　日
                      最高法院民事第三庭
                          審判長法官  吳　正　一
                                法官  劉　福　聲
                                法官  黃　義　豐
                                法官  簡　清　忠
                                法官  袁　靜　文
      本件正本證明與原本無異
                                      書  記  官
中　　華　　民　　國　九十六　年　　八　　月　　七　　日
                                                      Ｅ
